【裁判字號】    96,訴,3614
【裁判日期】    970124
【裁判案由】    損害賠償
【裁判全文】
臺灣臺北地方法院民事判決              96年度訴字第3614號
原      告  甲○○
訴訟代理人  黃璧川律師
被      告  乙○○○
訴訟代理人  陳清進律師
            蔣彥威律師
上列當事人間請求損害賠償事件，本院於民國97年1月3日言詞辯
論終結，判決如下：
    主      文
原告之訴及假執行之聲請均駁回。
訴訟費用由原告負擔。
    事實及理由
壹、程序方面
    按不變更訴訟標的，而補充或更正事實上或法律上之陳述者
    ，非為訴之變更或追加，民事訴訟法第256條定有明文。原
    告起訴時，主張其因被告提供擔保停止執行及濫行上訴等行
    為，致其與訴外人巨堂建設股份有限公司（下稱巨堂公司）
    所簽訂之合建契約無法依原訂計畫如期動工而受有損害，乃
    依據侵權行為法律關係，請求被告負損害賠償責任等語（見
    本院支付命令卷第2頁）；嗣在本院審理中，於96年8月20日
    提出民事準備(一)書狀將其所受損害內容部分之陳述，補充被
    告向巨堂公司勒索拆遷補償費，有不當得利法律關係之競合
    等語（見本院卷第28頁）；惟於本院96年12月6日言詞辯論
    期日，經本院整理並協議簡化法律上爭點限於侵權行為法律
    關係，是依民事訴訟法第270條之1第3項前段規定，兩造應
    受拘束。核究原告陳稱被告所為拖延執行等行為，不法侵害
    原告之權益，應負損害賠償責任等情，其前後主張之訴訟標
    的及其原因事實均係本於民法侵權行為規定，故其私法上權
    利義務關係及原因事實均屬同一而未予變更，僅屬首開法條
    所定更正法律上之陳述範疇，非為訴之變更或追加，無庸經
    被告同意，合先敘明。
貳、實體方面
一、原告起訴主張：其於民國92年7月29日提供所有坐落臺北市
    文山區○○段○○段584、585地號土地（下稱系爭土地）之
    持分面積51平方公尺與巨堂公司簽訂合建契約，約定合作興
    建地上13層以上、地下3層房屋，另協議其須於94年2月前清
    空系爭土地上之障礙物以供巨堂公司動工，惟因被告無任何
    合法使用之權源擅自建築門牌號碼臺北市○○區○○街32
    號、34號房屋（系爭建物）而無權占有系爭土地遲未返還，
    其遂於93年1月間向本院提起拆屋還地訴訟，請求被告拆除
    系爭建物返還系爭土地與全體共有人，復依不當得利法律關
    係請求返還相當於租金之利益及加給法定遲延利息，經本院
    以93年度訴字第496號判決原告勝訴，被告不服上訴，俟其
    持前開判決為執行名義聲請假執行，於強制執行之際，被告
    明知應負有返還系爭土地之義務，竟持關於假執行部分之和
    解筆錄，提供擔保金新臺幣（下同）600萬元聲請免為假執
    行，致其無法取回系爭土地持分，嗣經臺灣高等法院以93年
    度上字第959號判決原告勝訴，詎被告仍不服上訴，雖終經
    最高法院以95年度臺上字第778號裁定駁回被告上訴而確定
    （以下統稱前案訴訟），惟被告藉提供擔保停止執行、一再
    上訴及勒索拆遷補償費等拖延行為，迄於95年7月21日系爭
    建物方受拆除執行完畢，致其無法依約履行與巨堂公司間限
    期清空系爭土地上障礙物之協議，巨堂公司遂依前開協議向
    其請求賠償370萬元，造成原告受有損害，而被告上開不法
    行為與此項損害間具有相當因果關係，被告自應負損害賠償
    責任。為此，爰依民事訴訟法第392條、第106條準用同法第
    104條第2款、民法第184條第1項前段、後段之規定，求為命
    被告如數賠償及加給法定遲延利息之判決。並聲明：(一)被告
    應給付原告370萬元及自支付命令送達被告翌日起至清償日
    止，按年息5%計算之利息；(二)願供擔保請准宣告假執行。
二、被告則以：觀之原告所舉民事訴訟法第392條、第106條準用
    同法第104條第2款規定，僅揭明附條件之假執行或免為假執
    行之宣告、擔保物返還之原因及程序等相關事項，均非得據
    為請求損害賠償之權利基礎，肯認本件經法官整理並協議簡
    化爭點為民法第184條第1項前段、後段所定侵權行為損害賠
    償請求權之有無，而前案訴訟中，被告主觀上始終相信有權
    占有系爭土地，基此依法提起上訴，乃行使訴訟上之權利，
    難以被告受前訴敗訴判決確定遂率認被告有侵害原告權利之
    故意或過失，且兩造既合意就被告提供擔保免為假執行部分
    成立訴訟上和解，被告所為提供擔保停止執行之程序，自為
    適法，至被告受領拆遷補償費，實係本於與巨堂公司間協議
    ，尚無不法侵害原告之權利可言，況巨堂公司無法在系爭土
    地上動工之原因，另有合建條件未能談妥等情，非被告所能
    掌控，則被告上開行為與原告所受損害間，要無相當因果關
    係，應不構成侵權行為，原告所請即屬無據等語，資為抗辯
    。並聲明：(一)原告之訴駁回；(二)如受不利判決，願供擔保請
    准宣告免為假執行。
三、本院協助兩造整理爭點如下：
  (一)兩造不爭執之事實：
  1.原告於92年7月29日提供系爭土地之持分面積51平方公尺與
    巨堂公司簽訂合建契約，約定合作興建房屋，另於95年8月
    30日協議賠償巨堂公司370萬元等情，業據原告提出合建契
    約書、協議書暨所附賠償明細表影本等件（見本院卷第36
    至50頁）為證，且被告並不爭執，堪信為真實。
  2.前案訴訟歷經本院、臺灣高等法院、最高法院審理裁決原告
    勝訴確定等情，業據原告提出本院93年度訴字第496號民事
    判決書、臺灣高等法院93年度上字第959號民事判決書影本
    等件（見本院支付命令卷第7至13頁）為證，並經本院依職
    權調閱本院95年度執字第20228號卷宗暨卷附最高法院95 年
    度臺上字第778號民事裁定書正本查核綦詳，並為被告所不
    爭執，亦堪信為真。
  3.原告持本院93年度訴字第496號民事判決為執行名義，於94
    年6月15日為被告提供擔保聲請假執行，之後兩造於臺灣高
    等法院以93年度上字第959號審理中，就被告提供擔保免為
    假執行部分成立訴訟上和解，被告旋於95年2月13日將受強
    制執行之際，提供擔保金600萬元停止上開執行程序，迄於
    95年7月21日前開建物方受拆除執行完畢等節，業據被告提
    出和解筆錄影本（見本院卷第146至147頁）為證，且經本院
    依職權調閱本院94年度執字第21973號卷宗暨卷附本院民事
    執行處北院錦94執洪字第21973號通知、本院提存所 (95)存
    字第755號函正本核閱相符，且為兩造不爭執，應信為真。
  4.被告受領拆遷補償費，係本於與巨堂公司間協議所由等情，
    業據被告提出臺北市議會書函暨所附會議紀錄影本（見本院
    卷第24至25頁）為證，且為原告所不爭執，應為真實。
  (二)兩造協議簡化爭點：
    原告所舉民事訴訟法第392條、第106條準用同法第104條第2
    款規定，均非得據為請求損害賠償之權利基礎，經本院於96
    年12月6日言詞辯論期日，當庭協議不採為爭點，爰不贅述
    。至原告主張被告明知欠缺合法使用系爭土地之權源，竟仍
    藉提起上訴、提供擔保等方式阻止原告之強制執行，甚而拖
    延拆遷前開建物以向巨堂公司索討補償費，顯有侵權行為之
    情事等情，則為被告所否認，並以前開情詞置辯，故本件所
    應審究者為：被告上開行為是否該當於民法第184條第1項所
    定侵權行為構成要件？茲析述之。
四、本院之判斷暨得心證之理由：
  (一)按人民有訴訟權為憲法第16條所明定，具體表現於民事訴訟
    法者即為訴權，訴權為任何人當自己權利或利益受到不法侵
    害時，得請求法院就其主張之當否為判斷，以為救濟之權利
    。有權利斯有救濟，僅說明實質上權利人之憲法訴訟權保障
    ，難以遽認無權利之人即無訴訟權存在，此觀消極確認之訴
    並不否定原告之訴訟權自明。因之縱經法院審理結果，原告
    為敗訴之人，要非認其為無訴訟權之人，而其訴權之行使即
    不能認係不法，或認係侵害他人之權利。次按民法第184條
    第1項所定侵權行為構成要件，應以行為人主觀上有侵權行
    為能力，存在故意或過失要件，客觀上須其行為有造成他人
    權利或利益受到損害之結果發生，兩者具有相當因果關係，
    且行為人之行為尚須具備不法性，設若行為人之行為另有阻
    卻不法之事由者，遂不能論以侵權行為損害賠償責任。
  (二)觀之原告主張被告應負民法第184條第1項侵權行為損害賠償
    責任等語，係以被告於原告獲本院93年度訴字第496號民事
    判決勝訴後，藉故提起上訴、提供擔保拖延執行並受領拆遷
    補償費，致其因執行程序停止受有無法依約履行與巨堂公司
    間限期清空系爭土地上障礙物所生損害為其論據。然基於維
    護權益有其必要，被告提起上訴、提供擔保停止執行、依協
    議受領拆遷補償費等行為，均係正當權利行使，而得阻卻不
    法，即與侵權行為構成要件有別。承上，被告上開行為，秉
    諸主觀信為有權占有系爭土地，復本於與巨堂公司間協議之
    正當理由，尚不能謂之係屬不法。此外，原告復未舉證或提
    出合理推斷以實其說，是其所為被告應負損害賠償責任之主
    張，自無足採。
五、綜上所述，原告本於民事訴訟法第392條、第106條準用同法
    第104條第2款、民法第184條第1項前段、後段之規定，請求
    被告給付370萬元及自支付命令送達被告翌日即96年3月9日
    起至清償日止，按年息5%計算之利息，為無理由，應予駁回
    。原告之訴既經駁回，其假執行之聲請即失所附麗，併駁回
    之。
六、本件事證業臻明確，兩造其餘主張、陳述及所提證據，核與
    判決結果不生影響，爰不另論述，附此敘明。
七、據上論結，本件原告之訴為無理由。爰依民事訴訟法第78條
    ，判決如主文。
中    華    民    國    97    年    1     月    24    日
                  民事第三庭    法  官  曾啟謀
以上正本係照原本作成
如對本判決上訴，須於判決送達後20日內向本院提出上訴狀
中    華    民    國    97    年    1     月    25    日
                                書記官  李承翰


司法院資訊處製作；財團法人民間司法改革基金會備份。
